臺北高等行政法院判決
　　　　　　　　　　　　　　　　　　 95年度訴字第01793號
　　　　　　　　　　　　　　　.
原　　　告　交通部公路總局第一區養護工程處
代　表　人　甲○○
訴訟代理人　成介之律師（兼送達代收人）
　　　　　　丁○○
　　　　　　丙○○
被　　　告　行政院環境保護署
代　表　人　乙○○署長）住同.
訴訟代理人　己○○
　　　　　　戊○○兼送達代收.
上列當事人間因環境影響評估法事件，原告不服行政院中華民國
95年3 月29日院臺訴字第0950083068號訴願決定，提起行政訴訟
。本院判決如下：
    主  文
原告之訴駁回。
訴訟費用由原告負擔。
    事  實
一、事實概要：緣原告辦理台七線18k+940-22k+100 道路拓寬改
    善計畫（下稱系爭計畫）環境影響說明書，經被告審查有條
    件通過，作成民國（下同）92年8 月6 日環署綜字第092005
    7274號公告審查結論。嗣被告於94年5 月11日派員進行環境
    影響評估現地監督作業，發現原告有未依審查結論，於施工
    前訂定廢棄土方之運輸路線及確立處置場所並報請備查，剩
    餘廢棄土未依環境影響評估承諾之搬運路線及棄置地點確實
    執行等情事，以94年5 月17日環署督字第0940037298號函通
    知原告應於即日起停止土石方外運，並依環境影響說明書內
    容切實執行。被告於94年8 月1 日進行複查，發現原告系爭
    計畫94年6 月6 日之剩餘廢棄土未依環境影響評估承諾之運
    輸路線及棄置地點確實執行，違反環境影響評估法第17條規
    定，乃依同法第23條第1 項第1 款規定，以94年10月14日環
    署督字第0940081519號處分書（下稱原處分）處原告罰鍰新
    臺幣（下同）60萬元。原告於94年10月24日函復被告，略以
    上開剩餘廢棄土係計畫範圍外災害之土石方，承包廠商信鴻
    營造有限公司未經其核可即外運至新竹寶山鄉土資場登錄，
    非其責任，應處罰承包廠商等語，被告以94年11月1 日環署
    督字第0940086271號函復原告所請改處分承包商乙節，歉難
    同意，仍請其繳納罰鍰。原告不服，提起訴願，經遭駁回，
    遂向本院提起本件行政訴訟。
二、兩造聲明：
　(一)原告聲明求為判決：訴願決定及原處分均撤銷。
  (二)被告聲明求為判決：駁回原告之訴。
三、兩造之主張：
甲、原告主張之理由：
一、系爭計畫拓寬路段位於桃園縣復興鄉仁澤村，屬於北部橫貫
    公路之一，拓寬長共3.16公里，且為桃園縣復興鄉出入大溪
    鎮○○○○道路，復因該地區為北部地區○○○○路線，每
    至假日皆吸引眾多之人潮，為了改善該地區每到假日造成壅
    塞的情況。系爭計劃擬將18k+940~19k+450 段原道路寬約5
    公尺單線雙向道，拓寬8 公尺之雙向道，其餘路段僅以修飾
    原有之擋土牆及岩壁方式拓寬，並不增設擋土牆，此外亦以
    改善邊溝加蓋方式增加路面寬度。
二、被告就系爭計畫有條件通過環境影響評估審查，針對廢棄土
    方之運輸及確立處置場所，須報請備查。據系爭計畫之環境
    影響說明書8-7 頁述明將工程剩餘土方運至三峽鎮之土方資
    源堆置場（下稱土資場），惟同說明書8-15頁中亦提及針對
    颱風、豪雨及地震等天然災害，將依「公路災害緊急處理及
    應變計畫」（下稱應變計畫）與「防災措施及災害、交通事
    故處理要點」（經89年5 月11日交路字第032603號函修正﹚
    之規定處理。而應變計畫第6 頁中述明，凡公路總局查核金
    額以下公路災害搶修工程合於下列任一條件者，應依規定作
    緊急處理：（依據公路總局88年8 月7 日路養管字第888588
    5 號函辦理）(一)公路災害造成阻斷交通或妨礙交通危及通行
    者安全。(二)公路災害有繼續擴大危及通行者安全。從而，縱
    使上開說明書中對於土方運至地點有所規定，然為因應緊急
    狀況時，仍得為緊急之處理與改變。準此，原告施工單位於
    94 年5月中旬完全依照應變計畫進行搶修工程，於法並無不
    合。
三、系爭計畫中之18k+940~22k+100 段彎道改善工程之工程範圍
    內所有剩餘土石方已於94年3 月15日前施作完成並運至三峽
    鎮之土資場，惟該地區之土資場已滿且停止登錄，故只能在
    另覓其他合法之土資場，系爭計畫各工程發包後即要求承包
    商覓合法土資場，並副知當地縣市政府，俟土資場位置及運
    輸路線確定後，原告即以94年4 月26日一工工字第09400636
    69號函報被告備查，與系爭計畫審查結論第3 項之規定，並
    無不合。
四、依據交通部中央氣象局93年11月25日修訂之「大雨」及「豪
    雨」定義如下：豪雨(extremely heavy rain)指預測24小時
    累積雨量達130 毫米以上之降雨現象。查94年5 月中旬，中
    央氣象局持續發布豪雨特報，臺灣中部以北及東北部地區有
    大雨或豪雨，並有局部性大豪雨發生的機會，導致各地災情
    頻傳，系爭計畫路段即桃園山區發生連續豪雨侵襲，造成邊
    坡嚴重坍方災害，造成道路坍方及交通中斷之災情。原告依
    據上開應變計畫第9 頁：「公路邊坡坍方災害搶修工作內容
    」，利用裝載機及挖掘機清除坍方，進行搶通予以通行，以
    維護人民生命及財產安全。是故，本案系爭廢土係因搶修時
    所生，原告依道路養護方式予以清除，自可不受系爭計畫審
    查結論第3項之規定。
五、訴願機關竟以「原告應於進行搶通時先行妥善暫置或其他臨
    時性之處理方式，俟搶通後進行復建時，再依環評規定辦理
    剩餘土石方之處置」、「本計畫開發路段內容屬上邊邊坡岩
    壁挖方，並未設置擋土牆，並應採用預力岩錨增加穩定性．
    ．．故本計畫並未實際全部完工，所產生之災害土石方，仍
    屬本計畫預防對策應辦理之保護事項」為由，認定仍屬系爭
    計畫環評書所拘束云云。惟查：
  (一)按「開發單位應依環境影響說明書、評估書所載之內容及審
    查結論，切實執行。」環境影響評估法第17條定有明文。惟
    環境影響說明書中除對廢棄土方之運輸路線及棄置地點予以
    規範外，針對災害應變之方法，亦有清楚規範。顯見該條所
    謂「切實執行」應包括應變緊急災害時之處置方式。原告施
    工單位於94年5 月中旬完全依照應變計畫進行搶修工程，於
    法並無不法，被告及訴願機關顯然未察。
  (二)就上述時間是否確有原告所述之豪雨特報及土石坍方導致交
    通中斷之情事，被告及訴願機關並無深入暸解及調查，遂以
    「先行妥善暫置」或「其他臨時性之處理方式」等語，認定
    原告違反環境影響評估法第17條之規定。試問倘若原告所述
    非虛，原告施工人員於如此惡劣之天候狀況下進行緊急處置
    ，如何先行妥善暫置系爭廢土，不啻將使施工人員之生命安
    全陷於危殆中。又所謂其他臨時性之處理方式為何，並無清
    楚之界定，原告於承包商尚未覓得合法之土資場時，發生緊
    急災害，遂將系爭廢土運往其他之土資場堆放，應可符合其
    他臨時性之處理方式，顯見原告之行為並無不法。
  (三)就本件訴願決定書中所述：「原處分機關於94年5 月11日之
    監督意見中，亦明確要求部份邊坡滑落阻塞排水及不穩定情
    形，請於雨季前改善完成。訴願人未妥善因應，致造成災害
    影響，自不得據此主張免除其違反環境影響評估法之責。」
    等語，然此並非情實。蓋原告於此次監督現勘後，立即進行
    改善並回覆予被告，此有被告環境影響評估監督現勘意見及
    改善情形說明資料可稽。況上述係針對排水設施改善與本案
    邊坡廢棄土之運輸路線及棄置地點，兩者顯不相同，怎可混
    為一談。
六、縱認本案系爭廢土係計畫範圍內，原告亦已向被告備查：
  (一)查三峽鎮之土資場已滿且停止登錄，故原告只能再另覓其他
    合法之土資場，系爭計畫各工程發包後即要求承包商覓合法
    土石方資源堆置場，並副知當地縣市政府，俟土資場位置及
    運輸路線確定後，原告即以上揭94年4 月26日函報被告備查
    ，與系爭計畫審查結論第3項之規定，並無不合。
  (二)再者，依審查結論，所謂備查應係只要原告向被告函報合法
    與棄土場即足當之，且事實上，只要係已向被告報備並載運
    至合法之棄土場，則究係載運那一家棄土場，就環境保護之
    目的以觀，並無處罰之必要性。
乙、被告主張之理由：
一、被告曾於94年5 月11日派員辦理本案環境影響評估監督現勘
    時，發現原告(一)未依審查結論規定於施工前訂定廢棄土石方
    之運輸路線及確立處置場所報被告備查。(二)剩餘廢棄土未依
    環境影響評估承諾之運輸路線及棄置地點確實執行，即於94
    年5 月17日以環署督字第0940037298號函應於即日起停止土
    石方外運，並依環境影響說明書內容切實執行。至於違反環
    境影響評估法規定部分則另處30萬元罰鍰，並限期改善完成
    在案。被告依據原告94年7 月19日一工工字第0940011170號
    所函報之改善完成報告，於94年8 月1 日派員辦理本案環境
    影響評估監督複查現勘，發現94年6 月6 日之剩餘廢棄土仍
    擅自決定運送至新竹縣寶山鄉三叉四土資場，涉及未依環境
    影響評估承諾之運輸路線及棄置地點確實執行，即函請提出
    處理情形及土方去處送被告備查，經原告來函說明，係為清
    除連日豪雨所造成之邊坡坍方，惟仍屬違反環境影響評估法
    第17條規定：「開發單位應依環境影響說明書、評估書所載
    之內容及審查結論，切實執行。」被告遂依照行政程序法第
    102 條規定，於94年9 月12日以環署督字第0940071375號函
    請原告於同年9 月20日前提出意見陳述。原告於94年9 月20
    日派員至被告處陳述並提出書面意見後，被告依據原告之意
    見、陳述內容及資料，研判開發單位所為事實確已違反環境
    影響評估法。
二、原告訴稱依系爭環境影響說明書5-15頁所載緊急應變計畫進
    行緊急處理云云。惟查，系爭環境影響說明書第8 章8.3 節
    所載緊急應變計畫內容，係針對災害搶救及道路搶通等重大
    緊急事件，應依所承諾之緊急應變之程序辦理，然並未核准
    道路搶通後之剩餘土石方即可不受環境影響評估法之約束及
    規範，縱使交通單位訂定有緊急應變計畫及處理要點，亦應
    於環境影響說明書中明載，排除部分環評之約束範圍，經審
    核通過後據以執行，而非逕行為之。
三、本案之剩餘土石方係屬系爭計畫產生，應依系爭計畫審查結
    論及環說書定稿本承諾內容切實執行，落實環評所承諾之預
    防及環境保護對策，其搶修工程與緊急處置均應在符合環評
    規定條件下進行，不應假借緊急應變之名義，卻行違法之事
    實。且被告於94年5 月11日之監督意見(十)中，所要求「部分
    邊坡滑落阻塞排水及不穩定情形，請於雨季前改善完成。」
    ，並非僅包含阻塞排水之土石方，其不穩定之邊坡滑落現象
    始為治災之根本，原告豈可避重就輕，誤導事實。
四、原告為公路管理單位，對當地公路地質狀況知之甚詳，理應
    本於權責妥善維護，卻仍造成崩坍災害，因而所產生之廢棄
    土自該依據所核定之環保對策切實執行為是，其卸責托辭之
    舉實非政府單位所應為。況被告於該監督意見(九)中亦明白指
    出「溪邊臨時堆置土石方請注意暴雨及河水沖刷所造成之環
    境污染現象，並儘速完成改善。」係因原告當時已經有棄土
    方之暫置行為，絕非原告所稱無法以「臨時性之處理方式」
    處置之實，更無置施工人員之生命安全陷於危殆之情形，如
    確實考量其安全性，則更不應於惡劣氣候下強行外運，應儘
    速就近覓妥適當場所暫置，始為安全之對策。
五、綜上，原告未依法完成改善，違反環境影響評估法第17條之
    規定，被告依同法第23條第1 項第1 款規定，加重處以60萬
    元罰鍰，並無不合。
    理  由
一、按「已通過之環境影響說明書或評估書，非經主管機關及目
    的事業主管機關核准，不得變更原申請內容。」、「開發單
    位應依環境影響說明書、評估書所載之內容及審查結論，切
    實執行。」、「有下列情形之一，處新臺幣30萬元以上150
    萬元以下罰鍰，並限期改善；屆期仍未改善者，得按日連續
    處罰：一違反第7 條第3 項、第16條之1 或第17條之規定者
    。」環境影響評估法第16條第1 項、第17條、第23條第1 項
    第1 款分別定有明文。
二、查原告辦理系爭計畫環境影響說明書，經被告審查有條件通
    過，並以92年8 月6 日環署綜字第0920057274號公告審查結
    論。其公告審查結論三記載，本案有條件通過環境影響評估
    審查，開發單位應於施工前訂定廢棄土方之運輸路線及確立
    處置場所，並報被告備查等語；系爭計畫環境影響說明書8-
    7 頁二、環境保護對策記載，(一)施工期間工程剩餘土方面：
    本計畫之工程剩餘土約1 萬多立方公尺，加上施工時所需之
    機具與原料之搬運，評估於施工期間僅需1 輛/ 小時之工程
    車。依據評估結果，施工期間道路服務水準可維持在B-D 級
    之間，對於棄土搬運沿線之影響極為有限。經以最短路徑與
    棄土場址分析，棄土搬運路線以台七線行經台三線至臺北縣
    三峽鎮之土資場，全長約26 .7 公里（路線圖如圖8.1.5-1
    工程剩餘土運輸路線）等語，有上揭被告公告、系爭計畫環
    影響說明書節文影本附原處分卷可參，且為兩造所不爭，自
    堪信為真正。可見依系爭計畫環境影響說明書內業已載明開
    發單位應於施工前訂定廢棄土方之運輸路線及確立處置場所
    ，而原告業已陳報該棄土路線及處置場所為三峽鎮之土資場
    甚明，故依環境影響評估法第16條第1 項及第17條之規定，
    原告即應依該環境影響說明書之內容及審查結論切實執行。
    然被告於94年8 月1 日派員進行環境影響評估現地監督複查
    ，發現原告94年6 月6 日之剩餘廢棄土擅自運送至新竹縣寶
    山鄉三叉四土資場，此有監督複查紀錄表影本附原處分卷可
    稽，亦為原告所不爭，則原告確有未依環境影響評估承諾之
    運輸路線及棄置地點確實執行之情事，自堪信為真正。被告
    以原告有反環境影響評估法第17條規定，依同法第23條第1
    項第1 款規定，處以罰鍰60萬元，即無不合。
三、原告固主張系爭土石方係計畫範圍外災害之土石方，可不受
    系爭計畫環境影響說明書拘束，其係依系爭計畫環境影響說
    明書5-15頁所載緊急應變計畫進行緊急處理云云。然查系爭
    爭計畫環境影響說明書第8 章8.3 節所載緊急應變計畫內容
    ，係針對災害搶救及道路搶通等重大緊急事件，應依所承諾
    之緊急應變之程序辦理，然並未核准道路搶通後之剩餘土石
    方即可不受環境影響評估審查結論之約束及規範，原告應於
    進行搶通時先行妥善暫置或其他臨時性之處理方式，俟搶通
    後進行復建時，再依環境影響評估規定辦理剩餘土石方之處
    置。因此，縱使交通單位訂定有緊急應變計畫及處理要點，
    亦應於環境影響說明書中明載，排除部分環境影響評估之約
    束範圍，經審核通過後據以執行，而非逕行為之；又參以系
    爭計畫環境影響說明書8- 7頁（三）營運期間避免土壤沖刷
    方面2.記載，計畫營運期間邊坡穩定等相關水土保持措施，
    將定期維護管理，以防止土壤沖刷污染水體。而本件被告於
    94年5 月11日派員辦理系爭計畫環境影響說明書環境影響評
    估監督現勘時，現勘意見略以：．．．(四)未依審查結論規定
    於施工前訂定廢棄土石方之運輸路線及確立處置場所報被告
    備查。(五)剩餘廢棄土未依環境影響評估承諾之運輸路線及棄
    置地點確實執行，應於即日起停止土石方外運，並依環境影
    響說明書內容切實辦理。．．．(九)溪邊臨時堆置土石方請注
    意暴雨及河水沖刷所造成之環境污染現象，並儘速完成改善
    。(十)部分邊坡滑落阻塞排水及不穩定情形，請於雨季前改善
    完成等語，有上揭環境影響說明書節本及被告94年5 月17日
    以環署督字第0940037298號函影本各1 紙附原處分卷可按。
    至原告違反環境影響評估法第17條「開發單位應依環境影響
    說明書、評估書所載之內容及審查結論，切實執行」規定，
    分由被告另依環境影響評估法第23條第1 項第1 款規定裁處
    罰鍰30萬元，並限期改善完成在案，復有被告94年6 月17日
    環署督字第0940046000號函影本1 份附原處分卷足憑。可見
    原告當時已經有棄土方之暫置行為及待改善之處，業經被告
    要求改善迄未完成，則系爭計畫尚在營運期間，有關大雨或
    豪雨所產生之剩餘土石方，仍屬系爭計畫預防對策應辨理之
    保護事項，應依系爭計畫審查結論及環境影響說明書定稿本
    承諾內容切實執行，落實環評所承諾之預防及環境保護對策
    ，其搶修工程與緊急處置均應在符合環境影響評估規定條件
    下進行。又原告為公路管理單位，對當地公路地質狀況知之
    甚詳，理應本於權責妥善維護，卻仍造成崩坍災害，因而所
    產生之廢棄土自該依據所核定之環保對策切實執行，原告未
    妥善因應，致造成災害影響，自不得據此主張免除其違反環
    境影響評估法之責，故原告所訴核不足採。
四、再查被告依據原告94年7 月19日一工工字第0940011170號所
    函報之改善完成報告，於94年8 月1 日派員辦理本案環境影
    響評估監督複查現勘，發現94年6 月6 日之剩餘廢棄土仍擅
    自決定運送至新竹縣寶山鄉三叉四土資場，涉及未依環境影
    響評估承諾之運輸路線及棄置地點確實執行，即函請提出處
    理情形及土方去處送被告備查，經原告來函說明，係為清除
    連日豪雨所造成之邊坡坍方，惟按環境影響評估法第16條規
    定「已通過之環境影響說明書或評估書，非經主管機關及目
    的事業主管機關核准，不得變更原申請內容。」；次按行為
    時環境影響評估法施行細則第37條第1 、2 項規定「開發單
    位依本法第16條第1 項申請變更環境影響說明書或評估書內
    容，涉及環境保護事項之變更，無須重新進行環境影響評估
    者，應提出環境影響差異分析報告，送主管機關及目的事業
    主管機關審核。但計畫產能或規模降低、基地內設施局部調
    整位置、提昇環保設施之處理等級或效率、既有設備提昇產
    能而污染總量未增加、變更內容對環境品質維護有利者、屬
    環境監測計畫者或其他經主管機關認定者，其變更得檢附變
    更內容對照表，送主管機關及目的事業主管機關審核（第1
    項）。前項變更未涉及環境保護事項者，應函請主管機關備
    查（第2 項）。」；再按「為預防及減輕開發行為對環境造
    成不良影響以達成環境保護之目的」為環境影響評估法制定
    之立法目的。可見已通過之環境影響說明書如有變更原申請
    內容，涉及環境保護事項者，應送請主管機關及目的事業主
    管機關審核始可達成環境保護之目的。查本件原告就系爭計
    畫開發行為中有關剩餘土石方之運輸路線及棄置地點，攸關
    棄土運輸路線經過情形及處置地點，是否洽當、有無影響該
    經過路線當地之環境等均係考量因素，對於整個環境保護自
    屬甚有影響。查原告固曾於94年4 月26日以一工工字第0940
    063669號函檢送系爭計畫剩餘土石方處理場所及運輸路線資
    料予被告備查，然經被告以原告未依審查結論規定於施工前
    訂定廢棄土石方之運輸路線及確立處置場所報被告備查，而
    於94年5 月17日以環署督字第0940037298號函予以否准，則
    該變更方案既未經被告核准，原告即應依法另行提出變更方
    案經被告審核，原告在未經被告及相關單位核准前，仍執意
    將系爭剩餘土石方運送至非屬原系爭計畫環境影響說明書記
    載之路線及臺北縣三峽鎮之土資場，而將剩餘土石方載運至
    新竹縣寶山鄉三叉四土資場，確屬違反環境影響評估法第17
    條規定。
五、綜上，被告依據原告函執之改善完成報告，於94年8 月1 日
    派員辦理環境影響評估監複查現勘發現94年6 月6 日之剩餘
    土石方仍有未依環境影響評估承諾之運輸路線及棄置地點切
    實執行，則原告未依法完成改善，違反環境影響評估法第17
    條之規定，被告依同法第23條第1 項第1 款規定，以原處分
    加重處以原告60萬元罰鍰，並無違誤。訴願決定予以維持，
    亦無不合，原告徒執前詞，聲請撤銷，為無理由，應予駁回
    。
據上論結，本件原告之訴為無理由，爰依行政訴訟法第98條第3
項前段，判決如主文。
中　　華　　民　　國　　96　　年　　3　　 月　　22　　日
                       第四庭審判長法  官　侯東昇
                                   法  官  林惠瑜
                                   法  官  陳秀
上為正本係照原本作成。
如不服本判決，應於送達後20日內，向本院提出上訴狀並表明上
訴理由，如於本判決宣示後送達前提起上訴者，應於判決送達後
20日內補提上訴理由書（須按他造人數附繕本）。
中　　華　　民　　國　　96　　年　　3　　 月　　22　　日
 　　  　　　　　　　 　　  　     書記官  楊子鋒
